【裁判字號】    97,重勞訴,12
【裁判日期】    990813
【裁判案由】    給付資遣費等
【裁判全文】
臺灣士林地方法院民事判決            97年度重勞訴字第12號
原      告  乙○○
訴訟代理人  施竣中律師
複  代理人  丙○○
被      告  國都汽車股份有限公司
法定代理人  丁○○
訴訟代理人  己○○
被      告  甲○○
            庚○○
上列三被告
共      同
訴訟代理人  陳純仁律師
            黃虹霞律師
            陳祖德律師
上  一  人
複  代理人  戊○○    住桃園縣桃園市○○路○段168號
上列當事人間給付資遣費等事件，本院於民國99年7 月27日言詞
辯論終結，判決如下：
    主  文
原告之訴駁回。
訴訟費用新臺幣壹拾萬元陸仟陸佰元由原告負擔。
    事  實  及  理  由
一、按訴狀送達後，原告不得將原訴變更或追加他訴，但請求之
    基礎事實同一、或不甚礙被告之防禦及訴訟之終結者，不在
    此限，民事訴訟法第255 條第1 項第1 款、第2 款、第3 款
    定有明文。經查，原告起訴時，其訴之聲明為：(一)被告國都
    汽車股份有限公司（下稱為國都公司）應給付原告資遣費新
    臺幣（下同）95萬0280元，及自民國97年4 月24 日 起至清
    償日止，按週年利率5 ％計算之利息。(二)被告國都公司應給
    付原告工資947 萬1101元，及自起訴狀繕本送達翌日起至清
    償日止，按週年利率5 ％計算之利息。(三)被告國都公司應賠
    償原告2 萬5370元，及自起訴狀繕本送達翌日起至清償日止
    ，按週年利率5 ％計算之利息。(四)被告應連帶賠償原告30萬
    元，及自96年10月27日起至清償日止，按週年利率5 ％計算
    之利息。嗣於訴訟進行中，變更其訴之聲明第(四)項為：被告
    國都公司與甲○○應連帶賠償原告15萬元，被告國都公司與
    庚○○應連帶賠償原告15萬元，及均自起訴狀繕本送達翌日
    起至清償日止，按週年利率5 ％計算之利息。經核原告聲明
    之變更，乃基於原告主張被告甲○○、庚○○不法侵權其權
    利及被告國都公司為渠等僱用人之同一基礎事實，且不甚礙
    於被告之防禦及訴訟之終結，依前揭規定，自應予准許。
二、原告起訴主張：
  (一)原告係自87年11月21日起任職於被告國都公司，並於被告國
    都公司分設之中和營業所擔任業務專員乙職。然因被告國都
    公司有以下違反勞動基準法及相關勞工法令、漠視勞工身體
    健康及基本權益之情事，乃依勞動基準法第14條第1 項第2
    、3 、5 、6 款之規定，委請律師於97年3 月24日發函通知
    終止原告與被告國都公司間之勞動契約，並經被告國都公司
    於97年3 月26日收受送達，則原告與被告國都公司間之勞動
    契約已於是日終止。被告國都公司嗣再以原告曠職為由之免
    職通知，其意思表示不僅未送達原告，且所為既在原告依法
    終止契約之後，自不生效力。茲就原告終止勞動契約之事由
    敘述如下：
    按雇主、雇主家屬、雇主代理人對於勞工，實施暴行或有
      重大侮辱之行為者，勞工得不經預告終止契約，勞動基準
      法第14條第1 項第2 款定有明文。經查，原告所任職中和
      營業所所長即被告甲○○於96年10月17日，以公司試乘車
      鑰匙無故遺失為由，要求所內每位同事共同分擔賠償試乘
      車鑰匙7000餘元。原告則以遺失原因與原告無涉，且公司
      有零用金可支應為由，委婉表示拒絕。然被告甲○○假藉
      所長權威，竟於96年10月24日召開所內會議時，擬以表決
      方式誣指原告拿走鑰匙，更直指有多位同事目睹遺失鑰匙
      係原告取走，且於96年10月26日全中和營業所早餐會議上
      命原告起立面對所有同事解釋，進而出言公開侮辱原告為
      一沒擔當的人。被告甲○○上開所為，顯係執行公司業務
      故意嚴重侮辱原告之名譽，原告自得依民法第188 條、第
      195 條之規定，請求被告國都公司及甲○○負連帶賠償原
      告15萬元之精神上損害賠償，並得據此終止與被告國都公
      司間之勞動契約。
    被告國都公司巧立名目收取「公基金」，嗣則改稱為茶水
      點心費，初時每人每月收取400 元，嗣改為每人每月1000
      元。另收取遲到費每次300 元。且對於車款延遲收回，一
      律將利息轉嫁由業務員吸收。對於客戶問卷成績未達公司
      標準即予扣款。客戶刷卡手續費、期間利息概由業務員吸
      收。業務員未通過產險考試，SSI 調查電話、地址有誤者
      ，均予扣款，甚至擅自保留銷售獎金且不附任何正當理由
      遲延給付。更偽裝顧客查核未達標準即予扣款。上開扣款
      名目並未經原告同意，且多數處罰均未見其依據，亦不問
      緣由，實難見其正當性。以上被告國都公司巧立名目扣款
      或預扣勞工薪資作為違約或賠償之用，無疑為變相減薪，
      而與勞動基準法及相關勞工法令保護勞工之精神有違，已
      與勞動基準法第14條第1 項第5 款之情形相當。則原告終
      止原告與被告國都公司間之勞動契約，自屬有據。
    再查，原告與其他營業同仁每週出勤日數及勞務排班狀況
      均由被告國都公司強行擅自排定，並表明拒絕員工休假或
      請假，縱使星期例假日、國定假日或颱風天等天然災害時
      亦然。且於96年10月6 日強烈颱風羅莎來襲，被告國都公
      司仍以簡訊要求全公司正常上班，而無視員工及家庭成員
      之生命安全，已與勞動基準法第14條第3 款、第6 款之規
      定相符。
    另原告於92年10月21日下午5 時40分打卡下班，遭被告國
      都公司主管擅自以修正液塗改，並限制原告不得下班。又
      被告國都公司要求原告於96年7 月8 日之星期例假日上班
      ，惟原告因擔任婚宴主持人，乃通知主管楊智富，然楊智
      富及被告甲○○竟要求原告給付非法遲到費，經原告拒絕
      後，被告國都公司管理本部協理即被告庚○○竟於96年7
      月12日要求原告前往總公司，直接表明被告國都公司不同
      意依政府機關規定之上班時數強制規定星期例假日休假規
      定，威脅原告需接受調總公司內勤工作、調換營業單位、
      記過、或予以資遣之處分，嗣並將原告記過處分。被告庚
      ○○所為已不法侵害原告之權利，原告自得依勞動基準法
      第14條第6 款之規定終止勞動契約，並依民法第188 條、
      第195 條之規定請求被告國都公司與庚○○連帶賠償原告
      15萬元。
  (二)兩造勞動契約既經原告合法終止。茲請求被告國都公司為下
    列給付：原告資遣費95萬280 元及自97年4 月24日起至清
    償日止按週年利率5 ％計算之利息；原告於特別休假日上
    班之工資計34萬7375元；原告於休假日、例假日上班及延
    長工作時間之工資338 萬3730元；原告於平日延長工作時
    間之工資173 萬9996元；被告積欠原告之工資即銷售獎金
    400 萬元；被告應賠償原告因未按每月實際薪資足額提繳
    之退休金差額2 萬5370元；原告自90年起至97年止未休之
    特別休假87.5日之工資34萬7375元。
  (三)茲為聲明：（一）被告國都公司應給付原告資遣費95萬0280
    元，及自97年4 月24日起至清償日止，按週年利率5 ％計算
    之利息。（二）被告國都公司應給付原告工資947 萬1101元
    ，及自起訴狀繕本送達翌日起至清償日止，按週年利率5 ％
    計算之利息。（三）被告國都公司應賠償原告2 萬5370元，
    ，及自起訴狀繕本送達翌日起至清償日止，按週年利率5 ％
    計算之利息。（四）被告國都公司與甲○○應連帶賠償原告
    15萬元，及自起訴狀繕本送達翌日起至清償日止，按週年利
    率5 ％計算之利息。（五）被告國都公司與庚○○應連帶賠
    償原告15萬元，及自起訴狀繕本送達翌日起至清償日止，按
    週年利率5 ％計算之利息。
三、被告則以：被告國都公司係因原告自97年3 月26日起未到公
    司上班而連續曠職，遂於97年3 月31日依勞動基準法第12條
    第1 項第6 款規定終止兩造勞動契約。該免職通知已經公告
    ，且原告至遲於起訴調解時已然知悉，則被告國都公司與原
    告之勞動契約，已因被告國都公司上開終止而消滅。又原告
    係自87年11月21日起受僱於被告國都公司，擔任中和營業所
    販賣四課業務員，負責銷售車輛事宜，由於銷售車輛工作性
    質特殊，工作常須外出或與客戶洽談，或代客戶辦理保險，
    公司難以控管業務員之工作時間，較之內勤職員按固定上下
    班時間打卡者截然不同。原告上下班時間並未固定，倘業務
    員確有加班需求，依被告國都公司工作規則，須先填具加班
    申請表，載明加班事由，再呈給主管批准，始可計算延長工
    時並領取加班費，並非單憑原告打卡時間即得認定，是原告
    請求加班工時工資，實屬無據。次查，原告所屬中和營業之
    全體員工，為提昇對客戶服務品質，以利促銷車輛，爭取業
    績，乃主動發起自律活動，並釐訂營業所之員工公約，而集
    資購買高級茶葉費用約各人400 元，以及早上遲到未參加清
    潔工作而由其他同仁代勞者罰300 元作為公基金，此乃供該
    所全體同仁辦理聚餐或福利活動使用，並非被告國都公司強
    制規定，且原告並未曾繳納茶水費。至於被告國都公司對於
    車款遲收利息由業務員自行吸收、未通過產險考試者扣款、
    SSI 調查如有電話地走有誤者保留獎金，偽裝客戶查核未達
    標準者扣罰，如成績良好績優者將予獎勵金，均有制定相關
    管理規範以為憑據，原告並曾因顧客評比滿意度高而獲得獎
    勵金500 元或1000元不等。又被告國都公司銷售車輛固訂立
    有獎勵辦法，但亦授權業務員可將其銷售獎金折價予顧客，
    惟此折讓價格應自其銷售獎金中扣除。據此，被告國都公司
    已按月給付原告應得之業績獎金，並無短少。是原告主張被
    告國都公司有短付或預扣工資云云，亦無理由。再查，原告
    既為車輛銷售員，於新車展示期間必需出席，故遇有星期假
    日或國定假日為配合顧客需求，原告須前來公司支援。而被
    告國都公司除依規定加給予假日值班費每日200 元外，對於
    新車展示會則採取補休方式辦理。另不欲值班者，亦可向主
    管提出即不予排班，此均有販賣人員值班規定事項可考。況
    遇有颱風休假日未必即有風雨，被告國都公司並非每遇颱風
    即強迫原告上班，而係視當日風雨情形決定。是原告指述被
    告國都公司所安排工作對原告之健康有所妨礙，且有違反勞
    動契約及勞工法令之情事，均屬無稽。另查，被告庚○○協
    理係依中和營業所所長甲○○之簽呈，認原告工作態度消極
    怠惰，故意不出席被告國都公司所辦理新車發表展示會活動
    ，且業績一直未達公司規定之標準，復不配合單位主管之管
    理，嚴重影響團隊運作及經營之秩序，始邀同原告至辦公室
    協商，詢問是否願意改調內勤工作或其他營業所，經原告表
    示仍願留任中和營業所，故未予調動，惟就原告未出席新車
    發表會活動乙事，仍依獎懲規則記過處分，並無威脅逼迫原
    告之行為。而被告甲○○則係因公司試乘車鑰匙遺失，本於
    業務管權向原告查詢，並未侮辱原告。是以，原告訴請渠等
    應分別與被告國都公司連帶負侵權行為之損害賠償責任云云
    ，尚乏所據；且其執此依勞動基準法第14條第2 款、第6 款
    之規定主張終止勞動契約，亦無理由。又原告代訴外人和安
    保險公司辦理客戶車險所得之佣金，與被告國都公司無關。
    而國都中古車汽車公司額外委請原告以低價代售久滯庫存之
    舊式中古車輛，並給予特殊獎金，亦非被告國都公司經常性
    給付原告勞務對價之工資，均未能計入平均工資計算。原告
    自96年10月至97年3 月之平均工資應為4 萬4966元。再者，
    被告國都公司工作規則已規定倘員工當年應休假未休完則視
    同放棄，則原告主張尚有87.5日特別休假未休完並請求給付
    未休之特別休假工資，顯不足採。而原告另主張尚有休假日
    、例假日、固定假日275.77日未休云云，更非事實，則其請
    求被告國都公司應給付假日出勤工資，自無理由等語，資為
    抗辯；並聲明：原告之訴駁回。
四、經查，下列事項為兩造所不爭執（見本院99年4 月9 日言詞
    辯論筆錄），並有97年3 月24日律師函及掛號收件回執、記
    過通知、中和營業所同仁生活公約、勞工退休金制度選擇意
    願徵詢表、業代販賣獎勵辦法、工作規則、車款延遲收回計
    息作業通知、曠職案簽呈、車輛訂金刷卡規定聯繫單、免職
    通知、薪資所得明細表、販賣獎勵金明細表、販賣人員值班
    規定事項、產險登錄考試獎懲辦法、販賣CS獎懲辦法等件（
    均影本）在卷可證，應與事實相符。
    1.原告係自87年11月21日起任職於被告國都公司，擔任被告
      國都公司中和營業所業務專員。
    2.原告係於97年3 月24日委請律師發函通知被告國都公司終
      止勞動契約，並於97年3 月25日合法送達。
    3.被告國都公司中和營業所所長即被告甲○○曾於96年10月
      17日以公司試乘車鑰匙無故遺失為由，要求包括原告在內
      之員工共同分擔賠償試乘車鑰匙7000餘元。惟經原告拒絕
      。
    4.原告於94年7 月1 日起選擇適用勞退新制。
    5.被告公司販賣人員之值班規定先後修正販賣人員值班規定
      事項。
    6.依被告國都公司業代販賣獎勵辦法，汽車銷售業務人員於
      成功銷售每一輛品牌汽車，可以獲得2 至8 萬元不等之銷
      售獎金。
    7.被告國都公司曾於96年7 月23日以原告於新車發表會未依
      規定出勤且不服主管之指導為由，依獎懲辦法第7 條第2
      項第2 款及第6 款規定將原告記小過2 次。
    8.被告國都公司係以原告自97年3 月26日起連續曠工達三日
      以上為由，終止與原告間之勞動契約。
    9.被告國都公司工作規則第35條規定：「本公司依第32 條
      辦理後，因工作需要加班時，加班人員應填寫『加班單』
      ，經各級主管核准後交加班人員憑以加班。加班人員加班
      完成後，應於『加班單』署名並經單位主管核定後，送考
      勤人員核查及登錄」。
    10.被告公司中和營業所確有依同仁生活公約收取遲到費每次
      300 元。
    11.依被告國都公司「車款延遲收回計息作業通知」確規範車
      款遲收利息由業務員自行吸收。
    12.被告國都公司對於員工確有下列規定「車款延遲收回計息
      扣款辦法」、「車輛訂金刷卡規定」「產險登錄考試獎懲
      辦法」、「販賣CS獎懲辦法」。而有客戶問卷成績未達
      公司標準。未通過產險考試。SSI 調查電話、地址有
      錯誤。偽裝顧客查核未達標準；均予以扣款之規定。
    13.依被告國都公司管理規範，業務代表給予客戶刷卡，其訂
      金刷卡應以2 萬元為限，最高不得超過5 萬元，超出2 萬
      元以上者，依超出金額扣業代獎金3 ％。
五、又本件經於本院99年4 月9 日言詞辯論期日協商兩造確認爭
    點為：
    1.原告依民法第188 條、第195 條之規定，請求被告國都公
      司與甲○○負連帶損害賠償責任，有無理由？
      ─被告甲○○是否曾於96年10月24日中和所內會議時，擬
        以表決方式指原告拿走試乘車鑰匙，於96年10月26日中
        和營業所早餐會議上出言公開侮辱原告為一沒擔當的人
        ？是否損害原告之名譽？
    2.原告依民法第188 條、第195 條之規定，請求被告國都公
      司與被告庚○○負連帶損害賠償責任，有無理由？
      ─被告甲○○是否於96年7 月8 日星期例假日要求原告上
        班，並要求原告給付非法遲到費？原告拒絕後，被告庚
        ○○協理是否於96年7 月12日要求原告前往總公司，直
        接表明被告國都公司不同意依政府機關規定之上班時數
        強制規定星期例假日休假規定，威脅原告接受處分，嗣
        並由被告國都公司將原告記過處分？是否侵害原告之權
        利？
    3.原告終止勞動契約，有無理由？
      依勞動基準法第14條第1 項第2 款：雇主、雇主家屬、
        雇主代理人對於勞工，實施暴行或有重大侮辱之行為者
        而終止？
        ※原告主張下列事由是否存在？是否符合上開規定？
        ─被告甲○○曾於96年10月24日中和所內會議時，擬以
          表決方式指原告拿走試乘車鑰匙，於96年10月26日中
          和營業所早餐會議上出言公開侮辱原告為一沒擔當的
          人，已損害原告之名譽。
      依勞動基準法第14條第1 項第5 款：雇主不依勞動契約
        給付工作報酬，或對於按件計酬之勞工不供給充分之工
        作者而終止。
        ※原告主張下列事由是否存在？是否符合上開規定？
            (1)被告國都公司巧立名目收取公基金即茶水點心費
              、遲到費。
            (2)車款延遲收回，利息轉嫁由業務員吸收。
            (3)客戶問卷成績未達公司標準即予扣款。
            (4)客戶刷卡手續費、期間利息概由營業員吸收。
            (5)未通過產險考試即予扣款。
            (6)SSI調查電話、地址有錯誤即予扣款。
            (7)擅自保留獎金且不附正當理由遲延給付。
            (8)偽裝顧客查核未達標準即予扣款。
      依勞動基準法第14條第1 項第3 款、第6 款：契約所訂
        之工作，對於勞工健康有危害之虞，雇主違反勞動契約
        或勞工法令，致有損害勞工權益之虞者。
        ※原告主張之下列事由是否存在？是否符合上開規定？
            (1)逕自排定營業同仁每週出勤日數及勞務排班狀況
              。
            (2)表明拒絕員工休假或請假。包括星期例假日、國
              定假日及颱風等天然災害─96年10月6 日強烈颱
              風柯羅莎來襲。
            (3)擅自塗改原告於92年10月21日下午5 時40分打卡
              下班之打卡紀錄，並限制原告不得下班。
            (4)長期以言語禁止原告準時上下班，超時未發給加
              班費。於96年7 月8 日星期例假日要求上班，並
              要求原告給付非法遲到費。原告拒絕後，被告國
              都公司總公司管理本部即被告庚○○協理於96年
              7 月12日要求原告前往總公司，直接表明被告國
              都公司不同意依政府機關規定之上班時數強制規
              定星期例假日休假規定，威脅原告接受處分，嗣
              並將原告記過處分。
    4.被告國都公司終止勞動契約，有無理由？
    5.原告請求被告國都公司給付下列各項，有無理由？
      原告請求被告國都公司給付資遣費95萬280 元及自97年
        4 月24日起至清償日止按週年利率5 ％計算之利息：
        (1)原告得否請求資遣費？
        (2)原告離職前6個月之平均工資？
          (甲)原告向和安保險公司辦理客戶車險所得佣金，是否
            亦為工資？
          (乙)原告代售國都中古車汽車公司庫存舊式中古車輛之
            獎金，是否亦為工資？
      原告請求被告國都公司給付原告未休之特別休假工資計
        34萬7375元：
        ─原告未休之特別休假日期若干？
      原告請求被告國都公司給付原告於休假日、例假日上班
        及延長工作時間之工資計338 萬3730元：
        (1)原告得否請求例假日出勤工資及延長工時工資？
        (2)原告例假日出勤工作之日數及工時若干？
      原告請求被告國都公司給付原告於平日延長工作時間之
        工資173 萬9996元：
        (1)原告得否請求無延長工時工資？
        (2)原告平日延長工作時間若干？
      原告請求被告國都公司給付積欠原告之工資即銷售獎金
        400 萬元。
      原告請求被告國都公司賠償原告因未按每月實際薪資足
        額提繳之退休金差額2 萬5370元。
    以下茲論述之。
  (一)原告訴請侵權行為損害賠償部分：
  按名譽為人格之社會評價，名譽有無受侵害，應以社會上對
    其評價是否貶損為斷。經查，原告主張：被告甲○○曾於96
    年10月24日中和營業所內會議時，擬以表決方式指原告拿走
    試乘車鑰匙，於96年10月26日中和營業所早餐會議上出言公
    開侮辱原告為一沒擔當的人，已損害原告之名譽云云，固據
    其錄音譯文為證（見本院士林簡易庭97年度士勞調字第12號
    卷第90頁至第91頁、本院卷一第117 頁至第150 頁）。然審
    酌原告所提出會議錄音譯文之全部對話內容可知，被告甲○
    ○於會議中已陳明係因無法確知試乘鑰匙如何遺失，並要求
    全體同仁共同分攤鑰匙成本費用，顯然其並無逕指該鑰匙之
    遺失應由原告個人負責之意，自無使在場之其他人誤信該試
    乘鑰匙為原告取走致原告於社會上評價遭受貶損之情事。且
    被告甲○○於會議中縱有因原告拒絕分攤該項費用，而有是
    否以表決方式由同仁表示意見及曾有同仁表示為原告拿走、
    以及「原來你也是個沒甚麼擔當的人」之發言內容，核亦屬
    被告甲○○於與原告爭論中，企圖使原告同意與所內同仁共
    同分攤費用之談話及對原告不願分攤鑰匙費用之個人意見與
    評論。且原告對於被告甲○○是否有故意捏造或因重大過失
    而不知鑰匙遺失之真偽情節，亦未善盡舉證責任。是以，自
    難認定被告甲○○之上開言詞已構成侵權行為責任。從而，
    原告主張被告甲○○所為已不法侵害其名譽權，而依民法第
    188 條、第195 條之規定，請求被告國都公司與甲○○應連
    帶賠償15萬元云云，並無理由。
  次查，原告主張：因原告拒絕給付非法遲到費，被告庚○○
    於96年7 月12日要求原告前往總公司，直接表明被告國都公
    司不同意依政府機關規定之上班時數強制規定星期例假日休
    假規定，威脅原告接受調總公司內勤工作、調換營業單位、
    留原單位，但需接受記過處分，抑或予以資遣之處分等語，
    固據其提出錄音譯文為證。且被告國都公司嗣確於96年7 月
    23日以原告於新車發表會未依規定出勤且不服主管之指導為
    由，依獎懲辦法第7 條第2 項第2 款及第6 款規定將原告記
    小過2 次之情，亦經認定如前述。然查，原告所述有關調總
    公司內勤工作、調換營業單位、資遣、記過處分各項，如有
    違反勞動契約或勞工法令之情事，原告均得依勞動基準法及
    勞動契約之約定主張權利，實難認其精神上受有任何損害。
    是以，原告主張：被告國都公司及庚○○就上開所為，應依
    民法侵權行為之規定連帶賠償原告15萬元以填補原告精神上
    之損害云云，亦乏所據，自不應准許。
  (二)原告終止勞動契約部分：
  按雇主、雇主家屬、雇主代理人對於勞工，實施暴行或有重
    大侮辱之行為者，勞工得不經預告終止勞動契約，勞動基準
    法第14條第1 項第2 款固有明文。然查，如前所述，有關原
    被告國都公司中和營業所所長即被告甲○○96年10月24日及
    同年月26日於中和營業所會議之處置及發言，並未侵害原告
    之名譽。則原告據此依勞動基準法第14條第1 項第2 款之規
    定終止兩造勞動契約，於法自有未合。
  次查，原告主張：被告國都公司巧立名目收取公基金即茶水
    點心費、遲到費；將車款延遲收回利息轉嫁由業務員吸收；
    客戶問卷成績未達公司標準即予扣款；客戶刷卡手續費、期
    間利息概由營業員吸收；未通過產險考試即予扣款；SSI 調
    查電話、地址有錯誤即予扣款；擅自保留獎金且不附正當理
    由遲延給付；偽裝顧客查核未達標準即予扣款。足見被告國
    都公司確有不依勞動契約給付工作報酬之情事，伊自得依勞
    動基準法第14條第1 項第5 款終止與被告國都公司間之勞動
    契約云云。然查：
    (1)有關原告所屬中和營業所全體員工，為提昇對客戶服務品
      質，以利促銷車輛，爭取業績，乃主動發起自律活動，並
      釐訂各營業所之員工公約，而集資購買高級茶業費用約各
      人400 元，以及早上遲到未參加清潔工作而由其他同仁代
      勞者罰300 元作為公基金，係供全體同仁辦理聚餐或福利
      活動使用，並非被告國都公司強制規定，原告亦未曾繳交
      該等費用各節，已據被告國都公司提出中和所同仁生活公
      約、現金帳等件（均影本）為據（見本院卷三第15頁至第
      22頁）。則原告主張：上開茶水費及遲到費乃被告國都公
      司巧立名目收取以達其扣薪之目的云云，已乏所據。況原
      告並未舉證證明曾繳納茶水費及遲到費，則其據此主張被
      告有未依勞動契約給付工作報酬云云，實無足採取。
    (2)次按，在現代勞務關係中，因企業之規模漸趨龐大，受僱
      人數超過一定比例者，雇主為提高人事行政管理之效率，
      節省成本有效從事市場競爭，就工作場所、內容、方式等
      應注意事項，及受僱人之差勤、退休、撫恤、資遣、獎懲
      等各種工作條件，通常訂有共通適用之規範，俾受僱人一
      體遵循，此規範內容除違反法律強制禁止規定或團體協約
      外，如經公開揭示，當然成為僱傭契約內容之一部，勞、
      雇雙方均應受其拘束。且如認工作規則不利益之變更，非
      經勞工同意對勞工全不生效力，將造成勞動條件不統一及
      雇主經營管理上之困難，是以，自應認雇主仍得在具有維
      持繼續經營與競爭力之合理性及正當性，並確保員工權益
      之情形下，得就工作規則為不利於勞工之變更，以兼顧勞
      工之權益保障及雇主之經營管理（最高法院91年度臺上字
      第1040號判決意旨參照）。經查，被告國都公司對於員工
      確制定有「車款延遲收回計息扣款辦法」、「車輛訂金刷
      卡規定」、「產險登錄考試獎懲辦法」、「販賣CS獎懲辦
      法」各項規定，其中對於客戶問卷成績未達公司標準、未
      通過產險考試、SSI 調查電話、地址有錯誤、偽裝顧客查
      核未達標準；均予以扣款之規定；並規定業務代表給予客
      戶刷卡，其訂金刷卡應以2 萬元為限，最高不得超過5 萬
      元，超出2 萬元以上者，依超出金額扣業代獎金3 ％等各
      節，均據被告提出上開各項辦法影本為證（見本院卷三第
      23頁至第27頁背面、第208 頁至第221 頁），復為原告所
      不爭執。且審核各該辦法之目的顯係在維持企業之經營及
      競爭力所必需，則依上開說明，各該辦法所規定之獎懲及
      扣款，均應構成勞動契約之內容。是以，原告主張：被告
      國都公司所為上開扣款，乃未依勞動契約給付報酬云云，
      亦無理由。
    (3)再查，原告雖主張：伊任職被告國都公司期間計銷售400
      輛汽車，並得依被告國都公司規定「業代販售獎勵辦法」
      領取銷售獎金，然被告國都公司卻擅自以各種名目扣發上
      開銷售獎金至少400 萬元云云，並提出薪資所得明細表及
      販賣獎勵金明細表等件（均影本）為據（見本院卷二第11
      頁至第460 頁）。然查，被告國都公司抗辯：關於業代販
      賣獎勵辦法，被告國都公司針對不同車種給予不同之獎勵
      金，然如業代有私下優惠顧客，如贈送配件時則減發獎金
      ，亦為該辦法所明定，另業代如將汽車折價銷售，即以其
      應得之獎金回饋予顧客，自應自其銷售獎金扣除，此為獎
      金計算之問題，並無保留扣發之情事等語，則提出業代販
      賣獎勵辦法、銷售車輛及折讓獎金明細、汽車買賣契約書
      、車輛銷貨折讓金額作業說明等件（均影本）為證（見本
      院卷三第223 頁至第300 頁、本院卷四第233 頁至第246
      頁背面、第256 頁）。且查，原告對於被告國都公司銷售
      獎金之制度，係扣除「對顧客之優惠」金額後給付乙節，
      亦無爭執（見本院卷三第361 頁、本院卷四第248 頁背面
      ）。審酌業務員於銷售車輛時是否給付客戶優惠及優惠之
      多寡乃其個人銷售策略之權限及選擇，原告如以折價銷售
      成交，則其差價由其應得之銷售獎金減除，以維持被告國
      都公司之合理利潤，其制度之設計核應屬公允，且純屬銷
      售獎金之計算，尚與工作報酬之扣發無涉。原告既未能舉
      證證明被告國都公司就原告應得之販售獎金於扣除對顧客
      之贈品優惠扣款後，尚有其他保留扣發之情事，則其主張
      ：被告國都公司有擅自保留銷售獎金且不附正當理由遲延
      給付之情事，自難憑採。
    (4)從而，原告主張：被告國都公司有上述巧立名目收取公基
      金、任意扣款及保留獎金遲延未發之情事，伊得依勞動基
      準法第14條第1 項第5 款終止與被告國都公司間之勞動契
      約云云，於法亦屬無據。
  再按，契約所訂之工作，對於勞工健康有危害之，經通知雇
    主改善而無效果者，雇主違反勞動契約或勞工法令，致有損
    害勞工權益之虞者，勞工得不經預告逕行終止勞動契約，勞
    動基準法第14條第1 項第3 款、第6 款固有明文。惟原告主
    張：被告國都公司有有逕自排定營業同仁每週出勤日數及勞
    務排班狀況、表明拒絕員工休假或請假，包括星期例假日、
    國定假日及颱風等天然災害、擅自塗改原告於92年10月21日
    下午5 時40分打卡下班之打卡紀錄，並限制原告不得下班、
    長期以言語禁止原告準時上下班，超時未發給加班費，而符
    合上開得終止勞動契約之規定云云，均為被告國都公司否認
    。且查：
    (1)原告主張：被告國都公司未依原告上下班出勤打卡之考勤
      表所記錄之時間為計付加班費，並曾塗改原告之考勤表，
      限制原告不得下班云云，固提出考勤表、員工請假外出單
      等件（均影本）為證。然考勤表之塗改與原告是否受限不
      得下班，實難認有任何關聯。而被告國都公司工作規則第
      35條復規定：「本公司依第32條辦理後，因工作需要加班
      時，加班人員應填寫『加班單』，經各級主管核准後交加
      班人員憑以加班。加班人員加班完成後，應於『加班單』
      署名並經單位主管核定後，送考勤人員核查及登錄」等語
      ，有該工作規則附卷可稽（見本院卷三第75頁）。再審酌
      民法上僱傭契約為雙務契約，係僱用人與受僱人雙方約定
      ，由受僱人於一定或不定期限內為僱用人服勞務，僱用人
      給付報酬為要件，而所謂受僱人於一定或不定期限內提供
      勞務，自應依僱傭契約之性質而定，則除某些特殊性質之
      工作外，於一般情形而言，受僱人所提供之勞務應於正常
      上班時間為之，是受僱人如有於正常上班時間無法完成工
      作，須再延長工時，自須與僱用人另行約定，由受僱人加
      班，僱用人再予支給加班費，否則，如不問受僱人於正常
      時間之工作效率或生產力，而認受僱人無須僱用人之同意
      ，自行加班，即得逕向僱用人請求支給加班費，則不惟與
      民法上僱傭契約之本旨相悖，亦有違勞動基準法之上開規
      定。從而，被告國都公司為管理需要，於其員工規則規定
      員工延長工時應事先申請經同意後始予准許，於法應無不
      合。且有關原告之逾時工時，自未能以原告考勤表所示打
      卡記錄逕為認定，亦無可疑。從而，原告以其打卡出勤記
      錄曾遭塗改，及被告國都公司並未依原告考勤表計付平日
      延長工時工資及假日出勤工資，已違反勞動契約及勞工法
      令云云， 實乏所據。
    (2)次按，工資由勞雇雙方議定之，但不得低於基本工資，勞
      動基準法第21條第1 項定有明文。是以，為顧及勞雇雙方
      整體利益及契約自由原則，如勞雇雙方自勞動契約成立時
      即約定假日工資給付之方式，且所約定工資又未低於基本
      工資加計延時工資及例、休假日之工資總額時，即不應認
      為違反勞動基準法之規定，勞雇雙方自應受其拘束。再按
      ，行政院勞工委員會87年8 月31日（87）勞動2 字第0374
      26號函釋謂：「查勞動基準法第39條規定勞工於休假日工
      作，工資應加倍發給，至於勞工應否於休假日工作及該假
      日須工作多久，均由雇主決定，應屬於事業單位內部管理
      事宜。勞工於休假工作後，勞雇雙方如協商同意擇日補休
      ，為法所不禁。但補休時數如何換算，仍應由勞雇雙方協
      商決定。」因此，勞工於休假日工作時，雇主固應給予加
      班費；但雇主如經與勞工協商同意，非不得改以擇日補休
      之方式代替。
    (3)經查，被告國都公司向有員工「平日值班」、「假日值班
      」及「EVENT 統一補休日值班」之規定，且各該值班之出
      勤及補休之標準，早經被告國都公司訂定「有關販賣人員
      值班補休規定事項」予以規範乙節，已據被告國都公司提
      出自88年至97年間該事項歷次訂定及修正規定影本為證（
      見本院卷三第28頁至第30頁背面），原告對各該規定之形
      式真正亦無爭執（見本院卷三第375 頁背面）。且為原告
      受僱近10年來所遵循，堪認已屬兩造勞動契約所合意之內
      容，原告自不得任意拒絕被告出勤值班之指示，亦甚明瞭
      。則原告主張：被告國都公司擅自排班及強迫原告於假日
      或颱風來襲時出勤值班，已危害原告之健康，且違反勞動
      契約及勞工法令云云，實屬無稽。且被告國都公司因原告
      拒絕出席公司EVENT 而依工作規則及獎懲規定予以記過處
      分，自無違背勞工法令及勞動契約之情事無疑。
    (4)再者，依上開「有關販賣人員值班補休規定事項」之內容
      ，原規定於假日值班發給值班費200 元，EVENT 統一補休
      日值班，則於值班之當週內補休；於97年則修改為假日值
      班於隔月月底前自行補休，EVENT 統一補休日值班，其一
      日出勤應統一於隔週一補休，二日出勤則統一於隔週二補
      休一天，另一天於隔月月底前自行補休之情，有各該規定
      事項影本在卷可稽。而原告於任職期間不僅依該規定按月
      受領以假日值班200 元計算之值班費，亦曾依該規定補休
      乙節，亦為原告自承屬實（見本院卷四第7 頁及第22頁附
      表），並有被告國都公司提出薪資實發資料、考勤統計表
      等件（均影本）為憑（見本院卷三第91頁至第125 頁、第
      170 頁）。是其雙方對原告補休之日數雖有爭議，然原告
      顯然亦同意被告國都公司所實施之值班補休制度至明。再
      審酌原告按月向國都公司請領之薪資除本薪1 萬5795元、
      伙食津貼1800元、交通津貼800 元外，尚包括值班費及按
      銷售績效給付之績效獎金各項，有薪資明細表可稽。而參
      酌原告自行列表並以96年9 月至97年2 月之各月當月薪資
      核算之月平均薪資亦達10萬2192元之情（見調解卷第99頁
      ）。足認原告與被告國都公司間所約定之薪資，應高於基
      本工資加計延時工資及例、休假日之工資總額，亦難認有
      違反勞動基準法之規定。是以，原告縱有因假日或EVENT
      值班出勤而尚未申請補休之日數，亦僅得依兩造合意之補
      休制度主張權利，自未能再請求被告國都公司依勞動基準
      法之規定給付假日出勤之工資，洵無疑義。則原告以被告
      國都公司未依勞動基準法之規定計付假日出勤工資，而有
      違反勞工法令之情事，亦無足採取。
    (5)是以，原告以被告國都公司所提供之工作有危害勞工健康
      ，且有上述違反勞動契約或勞工法令，致損害勞工權益之
      情事，而依勞動基準法第14條第1 項第3 款、第6 款之規
      定終止勞動契約，洵屬無據。
  綜上所述，被告國都公司並無原告所主張勞動基準法第14條
    第1 項第2 款、第3 款、第5 款及第6 款之各項情事。則原
    告依上開規定於97年3 月24日委請律師發函通知被告國都公
    司終止兩造勞動契約，於法尚有未合，應不生勞動契約終止
    之效力。
  (四)被告國都公司終止勞動契約部分：
    承上所述，原告與被告國都公司間之勞動契約既未因原告所
    為終止之意思表示而終止，則原告自仍有依僱傭契約提供勞
    務之義務。然其既於97年3 月24日為終止之意思表示後，即
    未再至被告國都公司上班。則被告國都公司以原告自97 年3
    月26日起無正當理由連續曠工達三日以上為由，終止與原告
    間之勞動契約，核與勞動基準法第12條第1 項第4 款及第6
    款之規定相符。且該終止之意思表示至遲於本件訴訟中到達
    於原告。從而，兩造之勞動契約確已由被告國都公司依上開
    規定通知終止，應堪予認定。
  (五)原告各項請求有無理由：
  資遣費：
    經查，原告與被告國都公司之勞動契約既係由被告國都公司
    依勞動基準法第12條第1 項第4 款、第6 款之規定終止，已
    如前述。則原告依勞動基準法及勞工退休金條例之規定訴請
    被告國都公司給付資遣費95萬0280元，自無理由。且有關資
    遣費應如何計算之其餘爭點，應無再予論述之必要。
  未休之特別休假工資：
    按「勞工在同一僱主或事業單位，繼續工作滿一定期間者，
    每年應依左列規定給予特別休假：一一年以上三年未滿者七
    日。二三年以上五年未滿者十日。三五年以上十年未滿者十
    四日。四十年以上者，每一年加給一日，加至三十日為止」
    ，勞動基準法第38條固有明文。而上開特別休假，工資應由
    雇主照給，同法第39條亦規定甚明。然特別休假係按年度計
    算，勞工本得自行選擇特別休假之時間；勞工之特別休假應
    在勞動契約有效期間為之，因勞動契約之終止或年度終結而
    未休，如係可歸責於雇主之原因時，雇主應發給未休完特別
    休假日數之工資，如係勞工個人之原因而自行未休時，則雇
    主可不發給未休日數之工資，亦有行政院勞工委員會79.08.
    07勞動二字第17873 號、79年9 月15日(79)台勞動二字第21
    827 號函可資參照。是以，原告縱有96年度以前之特別休假
    未於各該年度終結前休畢，然其既未能證明係可歸責於雇主
    即被告國都公司之原因致未休假，自不得請求未休之特別休
    假工資。又原告與被告國都公司之勞動契約係因原告連續曠
    職3 日以上，而經被告國都公司勞動基準法第12條第1 項第
    4 款、第6 款之規定終止乙節，已經認定於前。其勞動契約
    之終止顯非可歸責於被告國都公司至明。則依前揭說明，原
    告自亦無從請求被告國都公司給付97年度未休之特別休假薪
    資至明。從而，原告請求被告國都公司應給付未休之特別休
    假薪資34萬7375元，核屬無據，亦不應准許。
  假日出勤工資及延長工時工資：
    承上，有關原告之假日出勤之補休及值班費，應依其與被告
    國都公司合意之「有關販賣人員值班補休規定事項」辦理，
    被告國都公司並已依該辦法按月核給值班費及提供補休各節
    ，均經認定於前。另原告並未依被告國都公司工作規則提出
    加班之聲請，所執考勤表之打卡記錄，亦無從作為加班之證
    明，亦如前述。則原告請求被告國都公司應再依勞動基準法
    之規定給付假日出勤工資338 萬3730元及平日延長工時工資
    173萬9996元，均屬無據。
  銷售獎金：
    經查，被告國都公司按月核發之銷售獎金，係合理扣除原告
    對顧客之贈品優惠扣款後計付，並未有擅自保留銷售獎金且
    不附正當理由遲延給付之情事，已如前述。則原告請求被告
    國都公司應再給付原告銷售獎金400 萬元云云，自不應准許
    。
  未按月提繳勞工退休金差額之賠償：
    按雇主未依勞工退休金條例之規定按月提繳或足額提繳勞工
    退休金，致勞工受有損害者，勞工得向雇主請求損害賠償，
    勞工退休金條例第31條固有明文。然原告目前既尚無請領退
    休金之權利，則縱認被告國都公司確有未依上開條例按月為
    原告提繳足額之勞工退休金之情，亦難認原告已受有損害。
    是以，原告請求被告國都公司應向其給付未依法提繳之退休
    金差額2 萬5370元，洵屬無據，亦不應准許。
六、從而，原告依勞動契約之法律關係、勞動基準法、勞工退休
    金條例，以及侵權行為之法律規定，請求(一)被告國都公司應
    給付原告資遣費95萬0280元，及自97年4 月24日起至清償日
    止，按週年利率5 ％計算之利息；(二)被告國都公司應給付原
    告工資947 萬1101元，及自起訴狀繕本送達翌日起至清償日
    止，按週年利率5 ％計算之利息；(三)被告國都公司應賠償原
    告2 萬5370元，及自起訴狀繕本送達翌日起至清償日止，按
    週年利率5 ％計算之利息；(四)被告國都公司與甲○○應連帶
    賠償原告15萬元，及自起訴狀繕本送達翌日起至清償日止，
    按週年利率5 ％計算之利息；(五)被告國都公司與庚○○應連
    帶賠償原告15萬元，及自起訴狀繕本送達翌日起至清償日止
    ，按週年利率5 ％計算之利息，均無理由，應予駁回。併依
    職權確定本件訴訟費用為10萬6600元，應由原告負擔。
七、因本件事證已臻明確，兩造其餘主張、陳述及所提之證據，
    經審酌均與判決結果不生影響，爰不一一論列，附此敘明。
八、據上論結，原告之訴為無理由，依民事訴訟法第78條、第87
    條判決如主文。
中    華    民    國    99    年    8     月    13    日
                  民事第一庭  法  官  李瑜娟
以上正本證明與原本無異。
如對本判決上訴，應於判決送達後20日內向本院提出上訴狀；若
委任律師提起上訴者，應一併繳納上訴審裁判費，否則本院得不
命補正逕行駁回上訴。
中    華    民    國    99    年    8     月    20    日
                              書記官  謝達人

司法院資訊處製作；財團法人民間司法改革基金會備份。
